【裁判字號】    92,訴,2
【裁判日期】    921201
【裁判案由】    給付違約金
【裁判全文】
臺灣花蓮地方法院民事判決  九十二年度訴字第二號
    原      告    花蓮縣政府
    法定代理人    乙○○
    訴訟代理人    曾泰源律師
    複  代理人    蔡雲卿律師
    被      告    東亞航空測量有限公司  設花蓮市○○○街一五七號
    法定代理人    甲○○      .
    訴訟代理人    黃昆彬律師
右當事人間請求給付違約金事件，本院判決如左：
    主    文
原告之訴駁回。
訴訟費用由原告負擔。
    事實及理由
一、原告主張：被告於民國八十七年六月三十日，與原告簽立「委託規劃設計契約書
    」，原告將水利行地理資訊系統開發工程（第一期）之規劃設計事宜委由被告處
    理，工作內容為：依委託規劃設計工作計劃，工作期限為自簽約日起三百日曆天
    完成，服務酬金為新台幣（下同）一百五十七萬元，然被告自八十七年六月三十
    日訂約日起，遲至八十八年四月份，始以函文通知原告排定時間、地點進行期中
    報告，並延至八十九年五月十七日方完成期中報告，進度嚴重落後，另原告已於
    契約簽定後，即將原告所擁有之美崙溪比例尺五百分之一及比例尺二千四百分之
    一的圖籍提供與被告，而屬性資料依約應由被告蒐集，原告並協調花蓮地政事務
    所同意開放屬性資料庫給被告查詢及建檔，被告不願派人前往建檔，故被告未依
    約完成資料，應可歸責於被告，依兩造所訂契約書第十二條第一項規定：「乙方
    （指被告）因可歸責於乙方之事由而未履行本約規定之責任者，甲方（指原告）
    得定三十日以下期限催告乙方履行，並按日扣減服務酬金總額之千分之一。乙方
    逾期仍不履行時，甲方得以書面通知後逕行解除契約，乙方除應將已具領服務酬
    金附加法定利息返還外，另應付甲方已具領服務酬金相同數額之違約金。」原告
    因被告已逾期一年以上，嚴重影響原告權益，除由原告承辦人員多次以電話催促
    被告外，並以九十年十月二十六日及九十年十二月五日函催被告應於九十年十二
    月十二日前完成交原告審查，然被告亦未完成，依契約書第十二條第一項規定，
    被告應按日扣減服務酬金總金額千分之一，服務總金額為一百五十七萬元，計應
    扣除四十三萬六千四百六十元【一百五十七萬元乘以千分之一，再乘以二百八十
    六天（自九十年十二月十二日至九十一年九月二十三日）】，另原告於九十一年
    八月二十三日以府工水字第０９１００８１１５３０號函解除兩造契約，被告已
    具領第一期款六十九萬九千三百元，應依約應返還外，尚有法定利息再加已具領
    同額之違約金，故總計被告應給付原告一百八十三萬五千零六十元以上（計算至
    九十一年九月二十三日）及法定利息，爰依契約及債務不履行之法律關係請求被
    告給付。並聲明：被告給付原告一百八十四萬七千六百二十元及自九十一年十一
    月三十日起至清償日止，按年息百分之一點五計算之利息。
二、被告則以：被告於八十七年六月三十日與原告簽立「委託規劃設計契約書」，被
    告雖延至八十九年五月十七日始完成期中報告，然延遲之責任係歸屬於原告，因
    被告於簽約後，即積極進行委任工作，並多次要求原告辦理本案期中報告，然原
    告遲至八十八年四月二十日始以八八府建字第四０三七三號函通知被告於同年四
    月二十二日辦理期中報告，即本過程期間已遭原告拖延長達三百二十六日，已逾
    合約之工作期限三百天，且原告於八十八年四月二十二日通知被告辦理期中報告
    時，其主持人又故意以非屬於被告責任事由，逕行宣告會議無效；又依約應由原
    告提供建檔圖形及屬性資料之義務，原告未依約提供屬性資料，且僅提供美崙溪
    部分沿岸資料，致原告不能依約完成建檔，其遲延責任應歸咎於原告，原告竟違
    約要求被告應提出原應由原告負責提供之「建檔圖形及屬性資料」後，才願意擇
    期再開期中報告，被告多次以書面及派員向原告有關人員溝通協調，原告均未予
    置理，被告乃依原告所提之資料建立屬性資料之欄位供原告輸入，原告已於九十
    年十一月間依約完成，然竟於九十一年八月二十三日，突接原告函文說明將解除
    契約，惟本件係因可歸責於原告之事由，致被告遲延完成，故原告之請求實屬無
    據等語茲為抗辯。並聲明：原告之訴駁回。
三、兩造不爭執之事實：
    (一)兩造於八十七年六月三十日簽立「委託規劃設計契約書」，工作期限為自簽約
      日起三百日曆天。
    (二)被告於八十九年五月十七日始完成期中報告。
    (三)原告已依約給付被告六十九萬九千三百元。
四、得心證之理由：本件兩造所爭執之處，應在於(一)屬性資料應由原告提供或由被告
    蒐集？(二)遲延責任應否歸責被告？(三)被告目前是否已依約完成？(四)原告可否解除
    契約？茲分述如下：
    一原告主張其與被告簽立委託規劃設計契約書之事實，業據其提出委任規劃設計
      契約書一份為證。依該契約第十二條規定：(一)乙（指被告）方因可歸責於乙方
      之事由而未履行本約規定之責任者，甲方（指原告）得訂三十日以下期限催告
      乙方履行，並按日扣減服務酬金總額之千分之一。乙方逾期仍不履行時，甲方
      得以書面通知後逕行解除契約。乙方除應將已具領服務酬金附加法定利息返還
      外，另應付與甲方已具領服務酬金相同數額之違約金。從而，依此契約，被告
      之遲延及違約責任，除以可歸責於乙方之事由外，尚自原告催告被告之日起算
      。而原告係主張：其於九十年十月二十六日及九十年十二月五日各發函與被告
      ，請被告依約完成等情，並有原告所提之函文二份為證（見本院卷一第二十六
      至二十八頁）。被告亦自認於八十九年五月十七日始完成期中報告，嗣九十年
      十一月間，始依約將使用手冊、光碟等送與原告，故被告確已遲延給付，惟其
      遲延是否可歸責於被告？實為本件主要之爭點所在。
    二原告雖主張：該份契約書之附件即被告所為之服務建議書及估價單，均係被告
      於投標當時之報價資料，其上記載被告應完成之工作包括資料搜集含整理分析
      等等，並編列搜集資料費用六萬元，故資料之搜集、整理及建檔乃被告之工作
      ，況屬性資料為土地登記謄本，只須被告向花蓮地政事務所申請即可取得，並
      無困難，原告發函花蓮縣花蓮地政事務所後，被告應可派人向花蓮地政事務所
      申請云云，並提出廠商估價單（見本院卷一第一０三頁、本院卷二第一０九頁
      以下）為證。被告則以：依約應由原告提供建檔圖形及屬性資料，原告遲未依
      約提供屬性資料，致被告無從完成屬性資料庫之建檔，被告乃於八十八年四月
      二十三日發函請原告提供美崙溪沿線之屬性資料及地籍資料，原告亦因此向花
      蓮地政事務所索取上開美崙溪河川區之地籍相關資料，以供本件系統建置，但
      花蓮地政事務所函覆稱：因限於人力無法逐筆提供土地登記簿謄本，請原告派
      員到所查閱等情，亦據被告提出被告發與原告之函文、花蓮縣政府函及花蓮縣
      花蓮地政事務所函為證（見本院卷第一四七至一五０頁），足見原告確實未提
      供屬性資料予被告無訛。又觀之系爭契約內容，契約第八條係記載「雙方應配
      合之事項：一、甲方：．．（二）提供建檔之圖形及屬性資料，．．」，第十
      六條第四項記載：契約附件：本約之附件「工作計劃書」（即前揭服務建議書
      ）以及後續補充修訂之換文，均視為契約之一部份，與本約具有同等之效力。
      若工作計劃書與換文內容與本約條文有所牴觸，以本約為準。是以，雖服務建
      議書及廠商估價單係記載被告應完成之工作包括資料之搜集，但此部分之記載
      既與系爭契約第八條之條文所有牴觸，依系爭契約第十六條規定，當以契約第
      八條為準，換言之，原告自應負有提供屬性資料予被告之義務，其拒未提出，
      致被告就此部分無法建檔，自難歸責於被告。
    三又原告雖主張：被告僅完成契約第五條第一項及第六項部分，另第二至五項部
      分，被告迄未完成河段之數化、諸多資料未建檔，且被告所交付之系統與原告
      使用之電腦作業系統無法相容，致無法測試云云；被告則辯稱：被告已完成契
      約書第五條所載全部項目，並因原告迄八十九年五月十七日仍無法提出屬性資
      料，被告無從憑以建檔，乃由原告於八十九年五月十七日召開期中報告會議時
      ，決議系統屬性資料部分，僅請被告提供格式連結修正、建檔等作業方式，不
      再由原告提供系統屬性資料，另被告已於九十年十一月間，將手冊、光碟送與
      原告，並進行測試，原告之承辦人員並在使用手冊上簽名，後因原告之電腦故
      障，故之後始無法執行等語，並提出期中報告書二份、兩造間函文（見本院卷
      一第一六三至一六九頁）為證。證人簡明正亦結證稱：其參與系爭契約之程式
      開發及開發完成移交部分，目前系統已移交，並有製作程式技術手冊及使用手
      冊，且到花蓮縣政府一對一的指導相關承辦人員，其解說完畢，有請每個承辦
      人員簽名（如被證三十號目錄下之簽名部分），其指導時，原告之承辦人員有
      反應一些功能上的疑問，要求其改善，其並已修改過，但涉及使用別的系統（
      公文程式部分），須別的系統開放權限或程式碼，故此部分無法處理，其去花
      蓮縣政府安裝程式時，剛開始可以安裝及執行，後來因他們電腦有問題，故請
      其修好電腦之後，其會再去安裝，但之後就沒有收到原告的通知。而經本院請
      證人簡明正實際操作被告之前提供與原告之軟體，勘驗結果：該軟體程式可以
      安裝在電腦上使用，並可顯現美崙溪新生橋以下至出海口之數化圖庫，且可由
      地號資料查詢數化圖庫，但屬性資料部分僅有段號、建號、地號之母號及子號
      ，其餘屬性如土地所有權人等資料有預留欄位，但欄位空白，此有勘驗筆錄在
      卷可稽。又被告所提之使用手冊上，確有原告承辦人員之簽名數枚，亦據證人
      即原告承辦系爭契約過程之承辦人證述在卷，足證原告此部分之主張與事實不
      符，尚難採信；被告所辯，堪信為真實。又雖當庭測試系爭契約之軟體，並無
      法從圖籍編號直接取得數化圖庫，而須輸入段號、建號、地號之後，始可取得
      數化圖庫；證人林年初復證稱：有交付全部美崙溪沿岸之圖籍資料與被告，並
      曾要求被告所設計之程式，須在輸入圖籍第幾號時，即可顯見屬性資料及數化
      圖庫云云，然為被告所否認，並辯稱：原告僅提供美崙溪新生橋以下至出海口
      之圖籍資料，未曾說明須以圖籍第幾號直接查詢，而圖籍上只有旱、第幾號，
      田、第幾號，故電腦建檔資料只有這些資料，另僅預留欄位以供輸入地段、地
      號等語，並提供原告交付與被告之河川圖籍膠捲的影本為證。證人簡明正亦證
      稱：其一開始收到資料時，就沒有人要求其所設計之程式可以從圖籍號數直接
      找到圖籍，故其設計之軟體須輸入地號，才能找到圖籍資料，況期中報告時，
      其有現場操作軟體，展示軟體內容，原告於會議期間亦從未要求其需要為此部
      分之設計。而依原告所提出之八十九年五月十七日就系爭契約所為之期中報告
      會議記錄（見本院卷一第二三至二四頁），確未記載原告要求被告所提供之軟
      體可由圖籍編號找到相關資料，是證人林年初此部分所述，實難採信。又原告
      雖陳稱：已將美崙溪沿岸之全部圖籍資料交付與被告，且由被告所提之期中報
      告書第十頁記載「本次作業範圍制定於美崙溪沿線，座標系統採．．．．，，
      及第十一頁記載「河川圖籍由水利課提供膠片原圖，於數化作業進行之初，考
      量圖紙本身之伸縮及圖面之歪斜，故採圖廓四個角．．．」，可見原告已提供
      全部美崙溪之河川圖籍膠片予被告云云。惟上開記載僅能證明系爭契約之範圍
      包括美崙溪沿岸全部，並不能證明原告已依約交付全部圖籍膠片予被告，原告
      復無法舉證證明，實難認原告此部分之主張為真實。
    四從而，原告雖主張被告迄今未約履行，然原告先拒絕依約提出屬性資料予被告
      ，又僅提供美崙溪部分沿岸圖籍資料予被告，則被告因此無法就此部分建檔，
      甚至因多次向原告催討屬性資料而遲延完成契約項目，其遲延責任應不可歸責
      於被告；再者，被告既已於九十年十一月間依約提出使用手冊、安裝光碟及教
      育光碟，並依約派證人簡明正至花蓮縣政府安裝、指導相關人員使用系爭軟體
      ，惟因原告自己電腦問題，而無法上線使用，亦難認可歸責於被告。從而，原
      告主張被告違約，依契約及債務不履行之法律關係解除系爭契約及請求被告賠
      償云云，即屬無據，應予駁回。
五、本件事證已臻明確，兩造其餘主張、陳述及所提之證據暨攻擊防禦方法，核與本
    件判決之基礎不生影響，爰不一一詳予論述，併此敘明。
據上論結：本件原告之訴為無理由，依民事訴訟法第七十八條，判決如主文。
中      華      民      國    九十二    年     十二     月      一      日
                              臺灣花蓮地方法院民事庭
~B法      官  李世華
右正本證明與原本無異。
如對本判決不服，應於送達後二十日內，向本院提出上訴狀。（應抄附繕本）
~B法院書記官  陳賜福
中      華      民      國    九十二    年     十二     月      一      日


司法院資訊處製作；財團法人民間司法改革基金會備份。
